【裁判字號】    92,保險,3
【裁判日期】    920829
【裁判案由】    給付保險金
【裁判全文】
臺灣嘉義地方法院民事判決    九十二年度保險字第三號
    原      告  甲○○○
    訴訟代理人  蔡碧仲律師
    複  代理人  楊瓊雅律師
    被      告  中國產物保險股份有限公司台南分公司
    法定代理人  丙○○
    訴訟代理人  乙○○
                            .
右當事人間給付保險金事件，本院判決如左：
    主      文
原告之訴及假執行之聲請均駁回。
訴訟費用由原告負擔。
    事      實
甲、原告方面：
一、聲明：
（一）被告應給付原告新臺幣（下同）一百萬元及自民國九十一年八月二十四日起至
      清償日止，按週年利率百分之十計算之利息。
（二）願供擔保請准宣告假執行。
二、陳述：
（一）訴外人嘉義市政府曾以石正文為被保險人、原告為受益人向被告投保嘉義市政
      府在營軍人暨服替代役男團體意外險合約（以下簡稱系爭保險契約），約定因
      意外事故死亡保險金額一百萬元。又石正文曾於八十六年九月至八十九年六月
      間就讀國立民雄高級農工職業學校機械科（體育班），在校期間為該校籃球隊
      員，並參加校內及校外各項籃球比賽；另於八十九年八月二十一日嘉義市政府
      兵役局役男徵兵檢查，心臟及血管（曲張）之檢查均屬正常，並經判定體位為
      常備役甲等；且於九十一年十一月二十日入役至九十一年四月十五日期間均無
      任何就醫紀錄，再再顯現石正文並無任何心臟方面之疾病。苟石正文原患有心
      肌病變，怎能於在校期間就讀體育班，並為籃球隊員參加校內及校外各項籃球
      比賽，更遑論經嘉義市政府兵役局判定為甲等體位。足徵法務部法醫研究所方
      中民教授複驗鑑定結果認為石正文，因原有之心肌病變，在運動中突然發作，
      心肺衰竭死亡，尚屬速斷，並不可採。
（二）本件石正文並無任何心臟病史，被保險人石正文之死亡結果顯非因疾病所引起
      者。職是，本件被保險人石正文係因軍中實施三千公尺徒手跑步練習時突然感
      到不適並有休克現象而導致死亡，為一偶發性意外事件，核屬保險契約第六條
      所承保之因遭遇意外傷害事故。且系爭保險契約第六條第一項明定，本項給付
      以國防部或內政部傷亡通報令函為認定標準，今國防部於九十一年六月十二日
      以九一躍妙字第三八九一號發出石正文死亡通報令，被告自應以該通報令為認
      定之標準。再者，要保人嘉義市政府與被告簽訂系爭保險契約之目的，係為保
      障被保險人在軍中所有一切不可預料或不可抗力之意外事故，故被保險人因意
      外事故所致之身體傷害，均應為系爭保險契約之範圍；況且本件並無系爭保險
      契約第七條所列之除外條款，保險人自不得據此免責。
（三）依國立成功大學醫學院附設醫院（九二）成附醫病理字第六五一四號答覆稱：
      「‧‧‧單獨心肌呈少數炎性細胞浸潤之人並非必然導致猝死結果，‧‧‧四
      、短時間三千公尺徒手跑步，有可能造成猝死。‧‧‧」相互以觀，單獨心肌
      呈少數炎性細胞浸潤之人，若無其他外力之介入，是不會必然地導致猝死結果
      ，因此，縱使本件被保險人石正文心肌有少數炎細胞浸潤，但其若未實施短時
      間三千公尺徒手跑步則不必然會導致其猝死結果，足徵本件被保險人石正文係
      因實施短時間三千公尺徒手跑步之外力介入（即外部之原因）而致其猝死之死
      亡結果，應屬意外死亡甚明。至於國立成功大學醫學院附設醫院（九二）成附
      醫病理字第七五五一號覆稱：「依據貴函附件之國軍法醫中心鑑定書中資料顯
      示，【死者石正文因原有之心肌病變在運動中突然發作心肺衰竭死亡】，故其
      死亡方式為因疾病之【自然死亡】，非屬意外死亡」，惟查該函僅就國軍法醫
      中心鑑定書予以說明並未審酌其前（九二）成附醫病理字第六五一四號函說明
      三、四之鑑定意見，況且有關本件意外傷害事故之認定，係屬法律問題，自非
      鑑定機關所能判定。
（四）按意外傷害事故之認定，原則上應具備下列要件：事故之外來性：此為相對
      於內在性而言，亦即事故之發生是由於身體外部原因之影響。事故之不可預
      料性：係指事故及結果之發生從被保險人一方之立場而言，是屬於無法預見其
      發生之狀態，亦即非出於要保人及被保險人有意之預謀。事故之劇烈性：係
      指事故之發生必須是猛烈而非輕微的。事故須導致體傷：係指非屬於因細菌
      感染或器官老化引起之疾病。有學者主張此處之體傷，不必嚴格地限於身體外
      部之各種傷殘，凡因外來突發之意外事故導致被保險人身體內部傷害或各器官
      功能之異常者，均係屬於體傷之範圍，可作為認定時之參考依據。據此，本件
      被保險人實施短時間三千公尺徒手跑步，乃由於身體外部原因之影響，係屬外
      來性，且本件事故及結果之發生並非出於要保人及被保險人有意之預謀，而該
      結果對被保險人石正文而言，亦屬不可預料且無預見可能性，再者，短時間三
      千公尺徒手跑步此項運動，實為劇烈性之運動，造成本件被保險人石正文心臟
      功能異常，而導致其猝死之死亡結果，益徵本件被保險人石正文係由於實施三
      千公尺徒手跑步此種運動，而意外引發心肺衰竭死亡，然被保險人石正文跑步
      跑到一半突然昏迷既屬意外事故，且與被保險人之死亡結果有相當因果關係存
      在，為系爭保險契約第六條所稱因遭遇意外傷害事故之保險範圍，又本件被保
      險人死亡結果之發生，為非其所預料者，咸為意外死亡。退而言之，縱使被保
      險人石正文因原有之心肌病變，在運動中突然發作，心肺衰竭死亡，本件仍屬
      偶發性之意外事故，然被保險人石正文係因實施三千公尺徒手跑步此種運動，
      而意外引發心肺衰竭死亡，因此，被保險人石正文跑步跑到一半突然昏迷既屬
      意外事故，且與被保險人之死亡結果有相當因果關係存在，亦為系爭保險契約
      第六條所謂因遭遇意外傷害事故保險範圍，故受益人即原告自得請求保險人依
      約給付保險金一百萬元，否則有違意外保險制度之目的。
（五）復按保險人應於要保人或被保險人交齊證明文件後，於約定期限內給付賠償金
      額，無約定期限者，應於接到通知通知後十五日內給付之保險人因可歸責於自
      己之事由致未在前項規定期限內為給付者，應給付遲延利息一分，保險法第三
      十四條有明文規定。據此，要保人嘉義市政府依約於保險事故發生後即於九十
      一年八月間申請理賠，惟遭被告於九十一年八月二十三日回函，拒不理賠保險
      金，原告爰依系爭保險契約第六條及保險法第三十四條之規定訴請被告給付一
      百萬元，及自九十一年八月二十四日起至清償日止，按週年利率百分之十計算
      之遲延利息。
三、證據：提出國防部九一躍妙字第○三八九一號令、嘉義市政府在營軍人暨服替代
    役男團體意外險合約、國防部中部地方軍事法院檢察署函文、中國產物保險股份
    有限公司意外保險部中產（九十）意理字第一五七二號函、戶籍謄本、國立民雄
    高級農工職業學校九一民農總字第九一○○三六○一號函、兵籍表、憲兵二○三
    指揮部（九一）衛誠字第三七三一號函、陳明豐醫師所者「冠狀動脈與心臟病」
    一書、保險法入門為證，並聲請國立成功大學醫學院附設醫院鑑定死亡原因。
乙、被告方面：
一、聲明：
（二）如主文第一項所示。
（三）如受不利判決，願供擔保請准免為假執行。
二、陳述：
（一）所謂意外傷害事故係指非由疾病引起之外來突發意外事故。因此意外事故致死
      者，須符合下列四項構成要件：一為在契約有效期間內發生、二須為外來之事
      故，須因自身以外，排除因疾病等內發之原因所致之保險事故、三須為突發事
      故、四須為意外事故。查被保險人石正文係因原有之心肌病變，在三千公尺跑
      步練習中突然發作、心肺衰竭死亡，換言之，石正文並無外力所致之傷痕，純
      屬因自身疾病不治而死亡。
（二）本件原告請求被告給付保險金，自應就保險事故之發生負舉證之責，惟原告就
      被保險人石正文死亡之事實，未舉證證明已符合「非由疾病引起」之要件，則
      石正文既因自身心肌病之疾病致死，自不符合前述保險契約所稱意外傷害事故
      之法定要件，原告據此請求被告給付意外死亡保險金即屬無據。
三、證據：提出國防部中部地方軍事法院檢察署函文、最高法院九十一年台上字第二
    二二八號民事判決、台灣高等法院八十八年保險上字第十七號民事判決、財產部
    公佈保單示範條款合約為證。
丙、本院依職權調閱國防部中部地方軍事法院檢察署石正文案病理檢驗報告資料。
    理      由
一、依兩造所訂立之系爭保險契約第十四條規定：「因本契約所生之一切糾紛，雙方
    合意由台灣嘉義地方法院管轄」，則本院依法即有管轄權，合先敘明。
二、本件原告起訴主張：訴外人嘉義市政府曾以石正文為被保險人、原告為受益人向
    被告投保系爭保險契約，約定因意外事故死亡保險金額一百萬元，石正文於九十
    一年四月十五日因參加三千公尺跑步練習，因意外致死，其為石正文之保險受益
    人，詎原告於九十一年八月間向被告申請理賠未獲置理，爰本於爭保險契約第六
    條約定，求為命被告應給付原告一百萬元及自九十一年八月二十四日起至清償日
    止按週年利率百分之十計算之利息等情。被告則以：被保險人石正文係因原有之
    心肌病變，在三千公尺跑步練習中突然發作、心肺衰竭死亡，並非意外傷害事故
    死亡，故不在伊承保範圍內，與系爭保險契約中所稱「意外傷害事故」之要件不
    符等語，資為抗辯。
三、查嘉義市政府曾以石正文為被保險人、原告為受益人向被告投保系爭保險契約，
    約定因意外事故死亡保險金額一百萬元，而石正文於九十一年四月十五日因參加
    軍中三千公尺跑步練習，途中因身體不適經送醫急救於同年月日七時十二分許宣
    告不治死亡，受益人即原告向被告請求給付保險金，經被告於九十一年八月二十
    三日通知原告因石正文之死亡原因並非保險契約之承保範圍，無從理賠等事實，
    業據原告提出國防部令、嘉義市政府在營軍人暨服替代役男團體意外險合約、國
    防部中部地方軍事法院檢察署函文、被告九十一年八月二十三日中產（九十）意
    理字第一五七二號函為證，復為兩造所不爭執，堪信為真實。
四、按當事人主張有利於己之事實，就其事實有舉證之責任，民事訴訟法第二百七十
    七條定有明文。又民事訴訟如係由原告主張權利者，應先由原告負舉證之責，若
    原告先不能舉證，以證實自己主張之事實為真實，則被告就其抗辯事實即令不能
    舉證，或其所舉證據尚有瑕疵，亦應駁回原告之請求。查本件系爭保險契約第六
    條約定：「被保險人於保險期間內，因遭遇意外傷害事故，使其身體蒙受傷害，
    自受傷之日起算一百八十日以內身故者，乙方（指被告）應以現金或即期支票給
    付身故保險金新台幣一百萬元，本項給付以國防部或內政部傷亡通報令函為認定
    標準。」，係以被保險人於保險契約有效期間內，遭遇外來突發的意外傷害事故
    ，致其身體蒙受傷害因而死亡，保險人始負給付保險金一百萬元之責任。本件原
    告主張：被保險人石正文於九十一年四月十五日因參加跑步練習，因而意外死亡
    等語。然為被告所否認，並抗辯：被保險人石正文之死亡原因係心肌病變致心肺
    衰竭死亡，而非意外死亡等情。則本件原告主張為「意外死亡」，依前開說明，
    自應由其負舉證責任。經查：
（一）死者石正文男二十歲、憲兵二○三指揮部二一七營第一連二兵，於九十一年四
      月十五日上午六時十五分許，在晨操三千公尺徒手跑步時發生昏倒，經於同年
      月日六時四十分送達童綜合醫院，急救無效於九十一年四月十五日上午七時十
      二分宣告死亡。屍體則於九十一年四月十六日下午二時三十分於國軍台中總醫
      院太平間實施解剖。一、肉眼觀察結果：‧‧；二、【顯微鏡檢查】結果：【
      心肌呈心肌病變】並【有少數炎性細胞浸潤】，【肺呈水腫淤血】，其他臟器
      無特殊變化。‧‧；四、病理檢驗結果：死者石正文男二十歲，因原有之心肌
      病變，在運動中突然發作、心肺衰竭死亡。鑑定結果：死者石正文男二十歲因
      心肌病變死亡。之事實，有國防部中部地方軍事法院檢察署九十一年六月五日
      （九二）審實（三）字第二七一四號附石正文案病理檢驗報告資料一份附卷可
      證。
（二）次查「一、本案依據國軍法醫中心鑑定書‧‧‧【炎性細胞浸潤在心臟病變數
      日至一週開始發生，主要是身體修復受損心臟的反應】。二、‧‧‧然而因心
      臟病變猝死者屍體解剖之結果，可有極大差異，從極輕微炎症反應至大範圍心
      肌壞死皆有，【少數炎性細胞浸潤是伴隨心肌病變而發生】‧‧‧。三、短時
      間三千公尺徒步跑步，有可能造成猝死。【肺呈水腫淤血，乃心臟喪失幫淵功
      能所發生】。」等情，亦有國立成功大學醫學院附設醫院九十二年七月一日（
      九二）成附醫病理字第六五一四號函文附卷為證。
（三）又按國立成功大學醫學院附設醫院九十二年七月二十一日以（九二）成附醫病
      理字第七五五一號函覆本院詢問死者石正文之死亡原因究為「意外死亡」抑為
      「因病死亡」，函文內容為：依據國軍法醫中心鑑定書中資料顯示：「死者石
      正文因原有之心肌病變在運動中突然發作心肺衰竭死亡」。故其死亡方式為【
      因疾病之自然死亡，非屬意外死亡】。
（四）綜合上情，本件死者石正文確實係因因原有之心肌病變，在三千公尺跑步練習
      中突然發作、心肺衰竭死亡。至於本件原告主張：石正文係因三千公尺徒手跑
      步此種意外，才引發心肺衰竭死亡、係因三千公尺徒手跑步在短時間內引起少
      數炎性細胞浸潤，才造成心肺衰竭死亡、單獨心肌呈少數炎性細胞浸潤之人，
      若無其他外力之介入，是不會必然地導致猝死結果，可見本件被保險人石正文
      係因實施短時間三千公尺徒手跑步之外力介入（即外部之原因）而致其猝死之
      死亡結果，應屬意外死亡甚明云云，因與前開鑑定結果及函文內容不符、或有
      所斷章取意，或有所誤解函意，尚不足採信；另本件原告又主張：被保險人石
      正文於學校、徵兵檢查時、入伍後至出事前均無任何就醫紀錄，服役之前更無
      任何心臟方面之就紀錄，足證被保險人石正文生前無任何心臟方面疾病等語，
      縱使為真，亦正因被保險人生前並無任何有關心臟方面之就醫或詳細診斷紀錄
      ，致使無法排除石正文之心臟原先並無心肌病變之可能性，且亦因與解剖後之
      事實並不相符，自亦難為原告有利之認定。
五、綜上所述，本件被保險人石正文因自身之心肌病變為其死亡之直接原因，原告並
    未就石正文出於意外事故死亡、意外事故與其死亡間有相當因果關係等事實盡舉
    證之責，則石正文因自身疾病而死亡，尚非屬本件保險契約承保之保險事故發生
    ，被告自不負給付保險金之責任。從而，原告基於保險契約請求被告給付保險金
    一百萬元及自九十一年八月二十四日起至清償日止按週年利率百分之十計算之利
    息，尚非有據，應予駁回。
六、本件事證已臻明確，兩造其餘攻擊防禦方法核與結論不生影響，爰不一一論述。
七、據上論結：本件原告之訴為無理由，依民事訴訟法第第七十八條，判決如主文。
中      華      民      國    九十二    年      八      月      二十九  日
~B臺灣嘉義地方法院民事第二庭
~B    法  官  蕭道隆
右為正本係照原本作成
如對本判決上訴須於判決送達後廿日內向本院提出上訴狀
中      華      民      國    九十二    年      六      月      二十九  日
~B    書記官  沈育坤


司法院資訊處製作；財團法人民間司法改革基金會備份。
